最高法院民事判決　　　　　　　　　 109年度台上字第3234號
上　訴　人　張國祥
訴訟代理人　常照倫律師
　　　　　　許桂挺律師
　　　　　　吳啟瑞律師
被 上訴 人　盧錠錫
訴訟代理人　高進棖律師
　　　　　　鐘為盛律師
上列當事人間請求返還價金等事件，上訴人對於中華民國108 年
11月12日臺灣高等法院臺中分院第二審判決（107年度重上字第1
89號），提起上訴，本院判決如下：
    主  文
上訴駁回。
第三審訴訟費用由上訴人負擔。
    理  由
一、被上訴人主張：
  ㈠坐落臺中市○區○○段00000地號土地（於民國102年12月19
    日分割為000-2、000-004地號土地，下合稱系爭土地）原為
    上訴人與原審共同上訴人連錕顥、温承翰、温正男（下合稱
    連錕顥等人）與訴外人龔天進共有，連錕顥等人前於99年10
    月29日就該土地與伊訂立不動產買賣契約書（下稱系爭契約
    ），嗣於100年12月24日由温正男代表連錕顥等人與伊訂立
    協議書（下稱1224協議），伊已給付價金新臺幣（下同）6,
    500萬元。
  ㈡連錕顥等人於取得龔天進之應有部分後，未履行所有權移轉
    登記義務，竟將系爭土地登記為連錕顥所有，且於103 年10
    月16日以該土地向臺灣新光商業銀行股份有限公司（下稱新
    光銀行）抵押貸款，並將000-004地號土地為信託登記，違
    反1224協議約定，係可歸責於連錕顥等人之給付遲延事由，
    經催告限期履約未果，伊已解除系爭契約。
  ㈢依系爭契約第11條第1項約定，民法第259條第2款、第233條
    第1項規定，求為命上訴人給付812萬5,000元，及自106 年6
    月25日起算法定遲延利息（下稱812萬5,000元本息），暨1,
    625萬元自100年12月26日至106年6月24日法定遲延利息（下
    稱1,625 萬元利息）之判決（其餘未繫屬本院部分，不予贅
    述）。
二、上訴人抗辯：
  ㈠伊不知系爭土地之買賣經過，亦不知移轉登記為連錕顥所有
    ，及辦理貸款抵押等情形，且未分得利益，被上訴人請求伊
    給付違約金不公平。
  ㈡系爭土地實際出賣人為連錕顥、温正男，於99年11月15日簽
    訂協議書時，伊未到場而由温正男代理，1224協議亦由温正
    男與被上訴人簽立，伊就系爭土地之賣方義務，已由温正男
    承擔，被上訴人不得向伊請求等語。
三、原審維持第一審關於命上訴人給付812萬5,000元本息，及1,
    625萬元利息部分之判決，駁回其上訴，理由如下：
  ㈠102年3月27日之後，連錕顥等人本可將系爭土地所有權移轉
    登記予被上訴人，惟未依約履行，反而於103 年10月16日以
    該土地向新光銀行抵押貸款，並將000-004地號土地信託登
    記予該銀行。經被上訴人催告限期塗銷抵押權及完成所有權
    （移轉）登記，連錕顥等人仍未履行，被上訴人得解除系爭
    契約。
  ㈡綜合陳惠伶律師所述：1224協議由温正男代表連錕顥等人與
    被上訴人簽立等語；1224協議及温正男、被上訴人於108年5
    月21日簽立之協議書內容；佐以連錕顥、温承翰、温正男與
    被上訴人，均否認上訴人就系爭契約之賣方義務，已由温正
    男為債務承擔；1224協議時，系爭土地共有人仍為連錕顥等
    人與龔天進；系爭土地於102 年5月3日係全部移轉登記為連
    錕顥所有，而非登記為温正男所有各節，參互以考，堪認上
    訴人之契約義務未由温正男為債務承擔。
  ㈢依系爭契約第11條第1 項之約定文義、目的觀之，可見該違
    約金約定，非以強制債務履行，應為損害賠償總額預定性之
    違約金。斟酌被上訴人已支付買賣價金6,500 萬元，受有無
    法使用、收益該款項之損失；系爭契約訂立後，000-2、000
    -004地號土地之公告現值，依序自2萬3,944元、3萬3,165元
    、各調漲為3萬6,900元、4萬1,017元；連錕顥等人以系爭土
    地設定抵押貸款等一切情狀，認被上訴人請求上訴人之違約
    金，應酌減為812萬5,000元。又該違約金屬無確定期限之金
    錢給付，上訴人於起訴狀繕本送達翌日起負遲延責任，則被
    上訴人依民法第233條第1項本文、第203條規定，請求自106
    年6月25日起算之法定遲延利息，亦屬有據。
  ㈣從而，被上訴人依系爭契約第11條第1項約定、民法第259條
    第2款、第233條第1項本文規定，請求上訴人給付812萬5,00
    0元本息，及1,625萬元利息，為有理由，應予准許。
四、本院判斷：
  ㈠當事人約定之損害賠償總額預定性違約金，倘以支付金錢為
    標的，於債務人給付遲延時，債權人得依民法第233條第1項
    本文規定，請求按法定利率計算之遲延利息。至本院62年台
    上字第1394號原判例所謂「違約金如為損害賠償約定之性質
    ，不得更請求遲延利息賠償損害」，係指借款債務約定違約
    金時，不能就該借款債務再請求遲延利息賠償損害而言，並
    非違約金「本身」遲延給付時，仍不得請求給付法定遲延利
    息，二者所示情形不同。原審合法認定：系爭契約第11條第
    1 項約定之違約金，為損害賠償總額預定性質，屬無確定期
    限之金錢給付，上訴人於起訴狀繕本送達翌日起負遲延責任
    等情，則被上訴人請求就該違約金加付法定遲延利息，自未
    違反民法第233條第2項、第250條第2項規定，亦未與上開原
    判例意旨發生歧異。
  ㈡其餘部分，原審以上開理由，為不利上訴人之判斷，經核於
    法並無違背。上訴論旨，仍執陳詞，就原審取捨證據、認定
    事實、解釋契約之職權行使及其他與判決結果不生影響之理
    由，指摘原判決該部分為不當，聲明廢棄，即屬無理由。
五、據上論結，本件上訴為無理由。依民事訴訟法第481條、第4
    49條第1 項、第78條，判決如主文。
中    華    民    國   110    年    11    月    10    日
                      最高法院民事第三庭
                          審判長法官  沈  方  維  
                                法官  張  競  文  
                                法官  陳  麗  芬  
                                法官  方  彬  彬  
                                法官  鍾  任  賜  
本件正本證明與原本無異
                                      書  記  官
中    華    民    國   110    年    11    月    22    日